臺灣高等法院民事判決　九十一年度上易字第九三號
　　上　訴　人　乙○○
　　被　上訴人　家瓏建設股份有限公司
　　法定代理人　劉儷琳
　　被　上訴人　甲○○
右當事人間請求回復原狀事件，上訴人對於中華民國九十年十二月二十四日臺灣臺北
地方法院九十年度訴字第四四九三號第一審判決提起上訴，並為訴之變更，本院判決
如左：
    主      文
上訴及變更之訴均駁回。
第二審訴訟費用及變更之訴訴訟費用由上訴人負擔。
    事      實
甲、上訴人方面：
一、聲明：
  (一)原判決廢棄。
  (二)被上訴人家瓏建設股份有限公司（下稱家瓏建設公司）應給付上訴人新台幣（下
    同）十八萬元，及自起訴狀繕本送達翌日起至清償日止按年利率百分之五計算之
    利息。
　(三)被上訴人甲○○應給付上訴人四十二萬元及自起訴狀繕本送達翌日起至清償日止
　　按年利率百分之五計算之利息。
  (四)確認被上訴人甲○○持有上訴人於民國（下同）八十九年九月二十九日簽發、到
    期日九十年一月二十日、票面金額二十萬元，票據號碼0000000之本票一
    紙，票據權利不存在。
  (五)被上訴人甲○○應將前項所示之本票一紙返還予上訴人。
  (六)被上訴人應將原審起訴狀附表一所示之印章返還予上訴人。
二、陳述：與原判決記載相同者予以引用外，補稱：
  (一)兩造簽訂系爭房地買賣契約後，被上訴人即須向彰化商業銀行（下稱彰化銀行）
    塗銷所設定之第一順位抵押權。
  (二)本件因被上訴人積欠彰化銀行借款而無法塗銷系爭抵押權登記，致無法貸款，故
    本件根本無法交屋。
  (三)被上訴人未依約定向銀行辦理貸款，並辦理第一順位抵押權登記。
  (四)上訴人於九十年五月三十日以台北松山郵局存證信函第四一七號催告1.被上訴人
    向銀行辦理貸款並辦理第一順位抵押權登記。2.塗銷向彰化銀行所設定之第一順
    位抵押權登記。惟被上訴人迄未辦理，上訴人乃於九十年七月十日以存證信函解
    除契約。
  (五)本件係被上訴人之不完全給付，上訴人得拒絕受領或受領後定相當期限請求被上
    訴人補正，被上訴人不得主張補正之期限利益。
  (六)被上訴人於交屋前應清理之產權項目不包括系爭房地向他人設定抵押權之情形。
三、證據：援用原審提出者。
乙、被上訴人方面：
一、聲明：上訴駁回。
二、陳述：與原判決記載相同者予以引用外，補稱：
  (一)上訴人祇要至彰化銀行辦理分戶貸款即可，並非不能辦理貸款手續。
  (二)上訴人未將貸款所需印鑑證明書等文件及費用交付被上訴人，亦未覓妥保證人及
    委託被上訴人指定之代書辦理貸款手續，致被上訴人指定之代書無從為上訴人辦
    理銀行貸款。上訴人顯已違約在先，依約上訴人應將貸款金額三百八十萬元交付
    予被上訴人。
  (三)上訴人於買受系爭房地時，已知被上訴人將系爭房地向彰化銀行設定抵押權登記
    。
  (四)被上訴人係建築商，購地建屋銷售，以土地抵押向金融機構建築融資，為正常現
    象。房地銷售妥，由買受人向金融機構辦理分戶貸款，以買受人登記取得之所有
    權設定第二順位抵押權。俟金融機關辦理貸款手續撥款後，金融機關即將其原有
    第一順位抵押權塗銷登記，該第二順位抵押權即升等為第一順位抵押權。
  (五)上訴人未完成系爭買賣契約書第十一條第(一)至(八)項之義務，及未辦理銀行貸款手
    續，並撥款或給付貸款，被上訴人不可能通知上訴人交屋，上訴人亦無權請求交
    屋，交屋之時點尚未屆至，被上訴人自不須理清系爭房地之產權。
三、證據：援用原審提出者。
    理　　由
甲、程序方面：
    上訴人於原審訴之聲明第三、四項係請求確認被上訴人家瓏建設公司持有上訴人
    於八十九年九月二十九日簽發，到期日九十年一月二十日，票面金額二十萬元之
    本票乙紙，票據權利不存在，被上訴人家瓏建設公司應將前項所示之本票乙紙返
    還予上訴人，嗣於上訴本院後，將原審訴之聲明第三、四項變更為對被上訴人甲
    ○○請求，核屬訴之變更，雖未經被上訴人表示同意與否，但被上訴人已予辯論
    ，此部分訴之變更，依法應予准許，合先敘明。
乙、實體方面：
一、上訴人主張：伊於八十九年九月二十九日向被上訴人家瓏建設公司購買坐落台北
    市○○段○○段二四一地號土地上門牌號碼台北市○○○路○段九九號三樓之十
    之房屋一戶，同時向被上訴人甲○○購買上開房屋之基地應有部分（下稱系爭房
    地）。嗣於同年十月二十日，伊依約給付被上訴人家瓏建設公司定金九萬元、被
    上訴人甲○○定金二十一萬元及簽發票面金額二十萬元、發票日八十九年九月二
    十九日、到期日九十年一月二十日之本票一紙，交付被上訴人家瓏建設公司以供
    尾款給付之擔保。嗣被上訴人於八十九年十一月十日未經通知伊即代刻伊印章，
    逕將前述房地所有權登記於伊名下。惟系爭房地於移轉所有權之前，已為彰化銀
    行設定第一順位抵押權，債務人為被上訴人家瓏建設公司。被上訴人所移轉之不
    動產係不完全給付又有權利瑕疵，且被上訴人未依約代伊向銀行辦理貸款及設定
    第一順位抵押權登記，伊亦無法自行辦理銀行貸款，致使伊不能使用系爭房屋，
    又須負擔房屋稅、地價稅。伊不得已於九十年五月三十日，以存證信函催告被上
    訴人塗銷系爭房地之抵押權登記，被上訴人迄未塗銷，伊即於九十年七月十日以
    存證信函解除上開房地預定買賣契約。為此，依民法二百四十九條第三款、系爭
    房屋預定買賣契約書第十條第二項之約定及解除契約後回復原狀請求權之法律關
    係請求判令被上訴人家瓏建設公司應給付伊十八萬元，被上訴人甲○○應給付伊
    四十二萬元，並均加付法定遲延利息；並求為確認被上訴人家瓏建設公司持有伊
    於八十九年九月二十九日簽發、到期日九十年一月二十日、票面金額二十萬元之
    本票一紙，票據權利不存在及請求被上訴人家瓏建設公司返還上開本票；被上訴
    人二人返還所代刻如原審附表所示之「乙○○」印章予伊之判決（上訴人於上訴
    本院後將訴之聲明第三、四項變更為向被上訴人甲○○請求）。
二、被上訴人則以：伊早在興建系爭房屋之初，即以房屋坐落基地向彰化銀行申貸建
    築融資，並於八十年八月三十一日登記最高限額十五億六千萬元第一順位抵押權
    予彰化銀行。嗣房屋建成，上訴人所購之台北市○○○路○段九九號三樓之十房
    屋於八十八年五月十三日追加設定抵押權予彰化銀行。兩造於簽訂系爭買賣契約
    時，上訴人已知有彰化銀行抵押貸款。且建商建屋銷售，原有銀行抵押貸款，例
    皆與買受人約定產權移轉登記予買受人同時辦理「分戶貸款」，銀行對建商該部
    分之抵押權塗銷登記，買受人之房地即設定第一順位抵押權予銀行，買受人向銀
    行貸得之款項則用以清償建商對銀行之貸款。本件系爭房地約定銀行貸款三百八
    十萬元，依兩造所訂代辦貸款委託契約，此貸款三百八十萬元為買賣價款之一部
    分，上訴人應依伊指定之時間、地點提供必要證件赴銀行辦理貸款手續。上訴人
    於八十九年十一月三日登記取得所有權後，固曾赴彰化銀行辦理貸款手續，但未
    辦妥，應給付伊之三百八十萬元價款迄未給付，上訴人所為解除契約之意思表示
    自不生效力。且伊並未代刻上訴人印章，上訴人請求加倍返還定金、確認本票債
    權不存在、返還本票及印章，均無理由等語，資為抗辯。
三、查上訴人主張伊於八十九年九月二十九日向被上訴人家瓏建設公司購買坐落於台
    北市○○區○○段二小段二四一地號上興建之門牌號碼台北市○○○路○段九九
    號三樓之十之房屋一戶，並向被上訴人甲○○購買系爭房屋之基地應有部分。嗣
    於同年十月二十日，上訴人依約給付被上訴人家瓏建設公司定金九萬元、被上訴
    人甲○○定金二十一萬元及簽發票面金額二十萬元、發票日八十九年九月二十九
    日、到期日九十年一月二十日之本票一紙，交付被上訴人家瓏建設公司以供尾款
    給付之擔保等事實，業據提出房屋預定買賣契約書、土地預定買賣契約書及定金
    收據為證（見原審卷第九－五八、六○－六一頁），並為被上訴人所不爭執，堪
    信為真正。
四、上訴人另主張被上訴人於八十九年十一月十日，將系爭房地所有權登記於上訴人
    名下，惟於移轉所有權之前，系爭房地已為彰化銀行設定第一順位抵押權，債務
    人為被上訴人家瓏建設公司。經上訴人於九十年五月三十日，以存證信函催告被
    上訴人塗銷系爭房地之抵押權登記，被上訴人迄未塗銷。是被上訴人移轉系爭房
    地予上訴人，係不完全給付又有權利瑕疵，上訴人自得解除兩造所訂之系爭房地
    預定買賣契約等情，固據提出土地、建物登記謄本及存證信函為證（見原審卷第
    六二－七六頁），惟為被上訴人所否認，並以前詞置辯。經查：
  (一)因可歸責於債務人之事由，致為不完全給付者，債權人得依關於給付遲延或給付
    不能之規定行使其權利；契約當事人之一方遲延給付者，他方當事人得定相當期
    限催告其履行，如於期限內不履行時，得解除其契約；又出賣人應擔保第三人就
    買賣之標的物，對於買受人不得主張任何權利，出賣人不履行上開義務者，買受
    人得依上述債務不履行之規定，行使其權利，民法第二百二十七條第一項、第二
    百五十四條、第三百四十九條、第三百五十三條固定有明文；惟給付有確定期限
    者，債務人自期限屆滿時起，始負遲延責任，同法第二百二十九條第一項亦有明
    文。是契約定有給付期限者，債務人於期限屆滿前，並不負給付遲延責任，債權
    人自不得以債務人未於期限屆滿前提出給付，或除去權利之瑕疵，應負給付遲延
    及瑕疵擔保責任為由，於定期催告後主張其得解除契約。
  (二)依上訴人所提出為被上訴人不爭執其真正之系爭房屋買賣預定契約書第八條、土
    地預定買賣契約書第四條，分別約定：「本買賣房屋：：：乙方（即被上訴人家
    瓏建設公司）保證產權清楚：：：如有任何影響房屋產權情事，乙方於點交本戶
    房屋前負責理清，否則應負損害賠償之責」、「乙方（即被上訴人甲○○）保證
    土地產權清楚：：：若該土地產權有糾紛，乙方應於交屋前理清：：：」（見原
    審卷第十九、四八頁），足見兩造就系爭房地之買賣，約定以交屋之時點為被上
    訴人應理清系爭房地產權之期限。
  (三)核兩造就交屋之時間，於系爭房屋預定買賣契約第十一條約定：「交屋條件：一
    、本約房屋完工後，甲方（即上訴人）應憑乙方（即被上訴人家瓏建設公司）所
　　掣給之交屋憑證始得接管本約房屋使用或辦理室內裝潢，甲方如欲接管或辦理室
　　內裝潢必須具備左列條件（否則乙方得拒絕掣給交屋憑證）：(一)繳清本約房地全
　　部價款（包括貸款已獲核貸轉付乙方），以及其他應繳之稅費或各項費用。(二)繳
    清因逾期付款之利息、滯納金。(三)自乙方通知交屋之日起發生之本戶水、電及應
    分擔之各項費用。(四)同右屬於安全防衛環境清潔、公共設施及設備之整理、維護
    等應分擔之管理費用。(五)付清因甲方要求追加工程或變更材料之追加工程款。(六)
    切結負責清理因自行辦理室內裝潢所生之廢料與垃圾，並負擔裝潢工程所生之水
    電費用。(七)切結保證對該接管房地決依法使用，並絕對不做不利於乙方對其他餘
    屋之交屋與銷售作業或其他業主權益之行為，且如因可歸責於甲方或其包商、受
    僱人等之事由，致乙方或其他業主權益受到損害時，亦決負賠償責任。(八)其他依
    本約應履行之條件。二、甲方受交屋通知後，不得藉故拖延，如未經乙方同意改
    期交屋而逾通知交屋日起十五天內仍未出面辦理時，視為本房屋已點交完成，乙
    方不負保管責任」（見原審卷第二一－二二頁），可知係以被上訴人家瓏建設公
    司為交屋通知之時點，或上訴人完成上開(一)至(八)項所揭契約義務之時點（按兩造
    既約定上訴人須具備上開(一)至(八)項之條件，否則被上訴人得拒絕掣給交屋憑證，
    上訴人並不得接管系爭房地。則依其反面解釋，上訴人如已具備上開條件，被上
    訴人即不得拒絕掣給交屋憑證，亦不得拒絕上訴人接管系爭房地），為約定之交
    屋時間。
  (四)然上訴人並未舉證證明被上訴人家瓏建設公司已通知上訴人交屋；而系爭房地買
    賣總價額為五百四十萬元（房屋一百六十二萬元、土地三百七十八萬元），上訴
    人僅繳付其中三十萬元，亦未履行上開約定第(一)項之義務，自難認兩造所約定之
    交屋時間已經屆至。依上所述，被上訴人應理清系爭房地產權之期限自亦未屆滿
　　。上訴人主張：被上訴人於交屋前應清理之產權項目不包括系爭房地向他人設定
　　抵押權之情形云云，即非可採。準此，依首揭法條規定，被上訴人於理清系爭房
　　地產權之期限屆滿前，並不負給付遲延責任，上訴人自不得以被上訴人未除去系
　　爭房地上之抵押權登記，應負給付遲延及瑕疵擔保責任為由，主張其得解除系爭
　　房地預定買賣契約。是上訴人此部分主張應無可取。被上訴人辯稱上訴人應給付
　　被上訴人之買賣價款迄未付清，所為解除契約之意思表示不生效力等語，尚非無
　　據。
五、上訴人另主張被上訴人未依約代上訴人向銀行辦理貸款及設定第一順位抵押權登
    記，上訴人亦無法自行辦理銀行貸款，被上訴人顯屬違約云云。惟查被上訴人家
    瓏建設公司係建築商，其於建屋之初，即以系爭土地向彰化銀行辦理建築融資，
    並於八十年八月三十一日登記最高限額十五億六千萬元第一順位抵押權予彰化銀
    行。嗣房屋建成，系爭房屋又於八十八年五月十三日追加設定抵押權予彰化銀行
    ，此有卷附之土地、建物謄本可稽（見原審卷第六二－六七頁）。而兩造於八十
    九年九月二十九日始簽訂買賣契約書，衡情上訴人應已知悉系爭房地已向彰化銀
    行設定第一順位抵押貸款，上訴人謂登記取得系爭房地所有權後始知系爭房地已
    向彰化銀行設定第一順位抵押權云云，自不足採。又建築商建屋銷售，其原有銀
    行抵押貸款，例皆與買受人約定，產權移轉登記予買受人同時辦理「分戶貸款」
　　，本件系爭房地能否向銀行辦理分戶貸款，兩造各執一詞。惟「就本案分戶貸款
　　而言，凡經審核准予貸放者，擬就其個別之不動產設定第二順位抵押權，俟貸款
　　時，同時沖償家瓏建設公司應攤還本部分之款項（若貸放金額與本部分應攤還款
　　項尚有差額時，亦應一併補全後），隨即塗銷本部分以家瓏建設公司為債務人之
　　第一順位抵押權。家瓏建設公司等以前開土地建物向本行申請分戶貸款者，本行
　　城東分行承作案件約為一九五件，本行仁和分行承作為一件」，有卷附彰化銀行
　　仁和分行九十一年十月十六日彰仁和字第六四二號覆函可憑（見本院卷第二一七
　　－二一八頁），是本件應得向銀行辦理分戶貸款，並於核貸後設定第一順位抵押
　　權，殆無疑問。上訴人主張：系爭房地無法辦理貸款，且不能辦理第一順位抵押
　　權云云，亦不足採。末查，系爭房地約定銀行貸款三百八十萬元（房屋部分一百
　　十四萬元、土地部分二百六十六萬元），依代辦貸款委託書約定，此貸款三百八
　　十萬元為價款之一部，上訴人應依被上訴人指定之時間、地點提供必要證件赴銀
　　行辦理貸款，有系爭代辦貸款委託書在卷可憑（見原審卷第三八－四○頁）。查
　　被上訴人主張：上訴人於八十九年十一月三十日登記取得所有權後，固曾赴彰化
　　銀行辦理貸款手續，惟未辦妥，應給付被上訴人之三百八十萬元價款未給付，致
　　被上訴人無從以該三百八十萬元償還彰化銀行，迄今仍負擔該部分之利息。上訴
　　人主張：「被上訴人未依契約規定向銀行代上訴人辦理貸款」云云。然查，縱認
　　被上訴人有違其代辦借款義務，此應由上訴人催告被上訴人履行，於被上訴人不
　　依催告履行時，再依債務不履行之法律關係解決。然上訴人並未舉證證明已向被
　　上訴人催告履行此項義務，則其自不得據此事由主張解除系爭房地買賣契約。又
    依代刻印章授權書約定係俟上訴人繳清土地價款交屋完畢，再向被上訴人領回此
    印章（見原審卷第五九頁）。經查上訴人尚未繳清土地價款，已如前述，自不得
　　請求返還原審附表一所示之印章。
六、綜上，上訴人主張解除系爭房地買賣契約，自不生效力，其依民法第二百四十九
    條第三款、系爭房屋預訂買賣契約書第十條第二項，及解除契約後之回復原狀請
    求權等法律關係，訴請被上訴人家瓏建設公司給付十八萬元，被上訴人甲○○給
    付上訴人四十二萬元，並均加付自起訴狀繕本送達翌日起至清償日止按年息百分
　　之五計算之法定遲延利息；並求為確認被上訴人甲○○持有上訴人於八十九年九
　　月二十九日簽發、到期日九十年一月二十日、票面金額二十萬元之本票一紙，票
　　據權利不存在及請求被上訴人甲○○返還上開本票；請求被上訴人二人返還所代
　　刻如原判決附表所示之「乙○○」印章，均非正當，不應准許。原審就原審訴之
　　聲明第一、二、五項所為之請求，為上訴人敗訴之判決並駁回其假執行之聲請，
　　經核並無不合。上訴意旨指摘原判決此部分不當，求予廢棄改判，為無理由，應
　　予駁回。又上訴人所為訴之聲明第三、四項變更之訴亦無理由，應併予駁回。
七、據上論結，本件上訴及變更之訴均為無理由，爰判決如主文。
中　  　華  　　民　　　國　　九十一　　年　  十二　  　月 　 十七    　日
　　　　　　　           臺灣高等法院民事第十庭
                                         審判長法  官   林　敬　修
                                               法  官   黃　騰　耀
                                               法  官   劉　勝　吉
右正本係照原本作成。
不得上訴。
中　　　華　　　民　　　國　　九十一　　年　　十二　　　月　　二十　　　日
　　　　　　　　　　　　　　　　　　　 　　　　書記官   李  翠  齡
